臺灣高等法院臺中分院民事判決　　　　　94年度建上字第16號
上訴人即附
帶被上訴人　中翔水電工程有限公司
暨追加原告
法定代理人　乙○○
訴訟代理人　謝萬生律師
複 代理 人　陳　隆律師
被上訴人即
附帶上訴人　何沛紳即日祥科技工程行
暨追加被告
訴訟代理人　李淑女律師
上列當事人間請求損害賠償事件，上訴人對於中華民國93年12月
20日臺灣臺中地方法院第一審判決（93年度訴字第493號），提
起上訴（被上訴人提起附帶上訴，於96年2月27日言詞辯論終結
），本院判決如下：
    主  文
上訴及附帶上訴均駁回。
追加被告應給付追加原告新台幣253,496元及自民國94年9月23日
起至清償日止按年息百分之五計算之利息。
其餘追加之訴及假執行之聲請均駁回。
上訴及附帶上訴訴訟費用由上訴人及附帶上訴人各自負擔，追加
訴訟費用由追加被告負擔十分之七，其餘由追加原告負擔。
    事實及理由
一、被上訴人於原審起訴主張：被上訴人於民國（下同）91年11
    月1日向上訴人承攬坐落台北縣新店市○○路43巷10號之慈
    濟綜合醫院新店分院（下稱慈濟醫院）消防電氣工程，工程
    範圍為兩造系爭工程契約第三條所訂消防圖內所有電氣部分
    管線及器具安裝測試、消防檢查、驗收及保固（依慈濟91年
    4月16日版本之消防圖為主），總價為新台幣（下同）8百萬
    元（含稅），竣工結算金額按工程明細表所列單價核實計算
    ，驗收數量之計算以甲（即上訴人）乙（即被上訴人）現場
    丈量計算者為準，付款辦法為每月估驗計價二次，於每月1
    、15日結算計價，每月5、6日及20、21日付款（遇假日順延
    ），亦即上訴人應每月給付工程款二次，其餘時間不予付款
    。每次付款扣除實作完成數量估驗計價金額百分之十為保留
    款，並依估驗計價金額附足發票憑以付款。嗣被上訴人依約
    施工並於91年11月6日請領第一期工程款382,298元時，即遭
    上訴人任意將工程款刪減為348,511元，且擅自扣留其中104
    ,000 元，上訴人公司工務經理郭允欽並於估驗請款單附記
    ：「本次公司工104,000元視爾後配合狀況，先列預付款扣
    ，若配合度良好，再決定是否發放。」，再扣除百分之十保
    留款，是上訴人僅實際支付209,660元之工程款；91年12月7
    日請領第二期工程款442,723元，上訴人又任意刪減為326,
    479元，並擅自扣除其中二萬四千元，再扣除百分之十之保
    留款，是上訴人僅實際支付209,846元，其後每期請款均遭
    上訴人任意刪減，計被上訴人施作之工程進度款應為1,717,
    991元，增加工程款部分應為1,053,137元，總計2,771,128
    元，惟上訴人僅支付1,424,837元，尚積欠被上訴人1,118,
    521元之工程款；上訴人又於91年12月20日未經被上訴人同
    意，擅自變更付款辦法為當月1日至15日計價，次月5日發放
    ，當月16日至30日計價，次月20日發放，另上訴人於91年11
    月、92年2、3、4、5、9、11月份均僅估價一次，92年7、8
    月份更未估價，違反每月估價二次之約定，被上訴人雖曾多
    次催告上訴人依約給付，惟上訴人仍繼續遲延而未補足。其
    次，被上訴人所承攬之工程範圍已如前述，並不包括「業務
    廣播系統」，是有關廣播系統中之音量調整開關及麥克風施
    作均非屬本件工程範圍，兩造就此工程範圍問題，於92年1
    月28日召開協調會作出結論：「由乙方（即被上訴人）再詳
    細提出說明，以及一併統計詳細內容，如果工程有變更或增
    加部分列出清單，經中翔工地工程師和主任、經理確認無誤
    ，可以辦理追加。」等語，乃被上訴人於同年12月30日委請
    黃丁風律師發函追加業務廣播系統、音量調整系統，其追加
    部分之工程款為1,831,576元，竟為上訴人所拒絕，是上訴
    人違反定作人協力義務，致被上訴人無法繼續施作而停工。
    被上訴人之停工並未違約，依民法第505條、第254條及260
    條之規定解除契約，並請求上訴人賠償前述所受未付工程款
    之損害。給付被上訴人1,118,521元，及自起訴狀繕本送達
    翌日即93年3月11日起至清償日止，按年息百分之五計算之
    利息；並願供擔保，請准宣告假執行。
二、上訴人則以下列情詞置辯：
　(一)兩造就工程施作範圍實際估檢後認同之工程進度款為：(1)本
  　工程部分：第一期所扣之104,000元係因被上訴人無法配合
    進度，要求上訴人派工支援，上訴人因此支出52工作天之工
    資計104,000元，而該筆扣款已於給付被上訴人第三期及第
    十期工程款時一併給付。第二期部分，兩造核算之金額係32
    6,470，而上訴人於此期間又派工支援共12工作天計支出24,
    000元，是扣除該工資及百分之十保留款，實際支付被上訴
    人269,846元。至本工程之進度款總計應為1,431,181元，並
    非被上訴人所主張之1,717,991元，而上訴人業已依約實際
    支付1,262,268元，保留款為143,113元，其他扣款為25,800
    元；(2)追加工程部分：上訴人已於92年9月22日即第十二之
    一期給付162,569元，至於依92年9月22日工務會議追加減會
    議所討論之商業廣播調音器及麥克風部分，經決議並未確定
    要施作，且被上訴人實際上亦無施作，自無追加工程款未付
    之問題。而今除保留款外，僅尚因被上訴人未依約附據相關
    請款發票、照片及資料請領8Ｆ管排位置變更金額22,314元
    ，是上訴人並未積欠任何工程款。
  (二)另被上訴人主張系爭工程範圍不包括「業務廣播系統」之部
    分，上訴人曾多次函知被上訴人有關慈濟91年4月16日之消
    防圖說中之消防緊急廣播設備系統之昇位圖及平面圖Ｆ9及F
    106至F124圖面均明確標示音量調整開關系統與喇叭系統無
    法分開介面，係屬消防緊急廣播系統，而非業務廣播系統範
    圍，被上訴人收受函件後，除宣稱漏估該部分而請求追加外
    ，並未否認慈濟圖說之真正及音量調整開關並非業務廣播系
    統範圍之事實，是被上訴人係為終止合約，藉故上情需另行
    議價而停工，上訴人並無違約。
    爰請求：駁回被上訴人之訴及假執行之聲請；如受不利判決
    ，願供擔保請准免為假執行之宣告。
三、上訴人於原審反訴：
　(一)被上訴人故意違約停工，致工程延宕，上訴人為免受慈濟醫
  　院違約罰款，遂於被上訴人停工期間派51工作天施作，每一
    工作天工資2,000元，總計支出102,000元；又因被上訴人違
    約，上訴人不得已乃向被上訴人發函終止合約，並將系爭工
    程以九百萬重新發包予訴外人翔惠工程有限公司（下稱翔惠
    公司），上訴人因而額外支出一百萬元，再加上被上訴人前
    所支領1, 424,837元之工程款亦屬因被上訴人違約所受之損
    害，共計2,526,837元，被上訴人自應依民法第263條、第26
    0條之規定賠償上訴人所受之損害。
  (二)爰聲明：被上訴人應給付上訴人2,526,837元，及自反訴狀
    繕本送達翌日即93年4月22日起至清償日止，按年息百分之
    五計算之利息；願供擔保，請准宣告假執行。
四、被上訴人則以：
　(一)上訴人前已支付之工程款1,424,837元，係本於雙方簽訂之
  　工程契約，並非上訴人之損害；其次，上訴人主張其為免受
    慈濟醫院違約罰款，故於被上訴人停工期間派工施作，因而
    支出102,000，縱令屬實，亦係上訴人自行出工所支付，與
    被上訴人無涉；再者，上訴人主張另將工程以九百萬元重新
    發包予翔惠公司之部分，被上訴人業已施工一年有餘，上訴
    人亦已依工程進度給付工程款1,424,837元，嗣就原工程另
    行發包，金額竟高達九百萬，顯有違常理，且翔惠公司所估
    價範圍尚包括兩造間原工程契約所無且即被上訴人要求追加
    經上訴人拒絕之音量控制器1,176只，其工程範圍已大於兩
    造原工程契約，則上訴人所增加之發包工程款難謂係所受損
    害。
  (二)爰聲明：駁回反訴及假執行之聲請；如受不利判決，願供擔
    保請准免為假執行之宣告。
五、原審判決駁回被上訴人之訴及上訴人之反訴。
    上訴人不服上訴並擴張請求給付。
    上訴人聲明：
  (一)原判決關於駁回上訴人後開第二項之反訴部分與該部分假執
    行之聲請及訴訟費用之裁判廢棄。
  (二)被上訴人應給付上訴人2,526,837元及自93年4月8日起至清
    償日止按年息百分之五計算之利息。
  (三)被上訴人應給付上訴人341,910元及自93年4月8日起至清償
    日止按年息百分之五計算之利息。
  (四)訴訟費用由被上訴人負擔。
  (五)請准供擔保宣告假執行。
    被上訴人答辯聲明請求判決：
  (一)上訴及擴張之訴駁回。
  (二)訴訟費用由上訴人負擔。
  (三)如受不利之判決願供擔保免假執行。
    被上訴人提起附帶上訴聲明：
  (一)原判決不利於附帶上訴人部分廢棄。
  (二)附帶被上訴人應給付附帶上訴人1,188,521元及自起訴狀繕
    本送達附帶被上訴人之翌日起至清償日止按年息百分之五計
    算之利息。
  (三)第一審廢棄部分及附帶上訴訴訟費用均由附帶被上訴人負擔
    。
  (四)請准附帶上訴人提供擔保宣告假執行。
    上訴人就附帶上訴答辯聲明請求判決：
  (一)駁回附帶上訴。
  (二)訴訟費用由附帶上訴人負擔。
  (三)如受不利益之判決請准提供現金或等值之有價證券為擔保，
    免為假執行。
六、關於兩造攻擊防禦方法之意見及法律上之意見，除兩造不爭
    執上訴人實付金額1,424,837元，係不包含已計價而被上訴
    人未領取22,314元部分事實外，與第一審判決相同，予以引
    用。
七、被上訴人指摘上訴人於91年12月20日未經被上訴人同意，擅
    自變更付款辦法為當月1日至15日計價，次月5日發放，當月
    16日至30日計價，次月20日發放，91年11月、92年2、3、4
    、5、9、11月份僅估價一次，92年7、8月份更未估價，違反
    每月估價二次約定云云。非惟上訴人否認延遲給付，辯稱被
    上訴人未依請款約定辦理，且上訴人亦無停止計價之情形云
    云。況查，上訴人縱有違反每月估價二次約定，被上訴人並
    未以此為理由終止或解除契約，除上述22,314元未領外，已
    領受上訴人付款，涉訟後始爭執上訴人遲延給付，自無可採
    。
八、原審認為上訴人已依約付清工程款1,424,837元（不包含已
    計價被上訴人未領取部分22,314元），第一期扣款104,000
    元，第二期扣款24,000元部分係上訴人派工支援應扣款項及
    保留款需結清處理一切糾紛及欠款後始得無息退還。被上訴
    人未能證明退還保留之條件已成就，上訴人未違反協力義務
    並無不履行契約之情事駁回被上訴人之訴。及認為上訴人主
    張解約後重新發包所增加之價額1百萬元核屬契約終止後，
    因契約消滅所發生之損害，並不在民法第260條所定得請求
    賠償之列；又已付工程款1,424,837元，本係被上訴人所得
    請領之報酬，並非上訴人之損害，上訴人反訴請求賠償2,52
    6,837元為無理由，駁回上訴人之反訴，均無違誤。上訴人
    之上訴，及被上訴人附帶上訴聲明求為廢棄改判核無理由，
    均應予駁回。
九、上訴人於二審擴張主張：被上訴人自92年12月10日起停工，
    經上訴人催告復工，仍未置理，上訴人不得已請求第三人翔
    惠公司繼續其工作，上訴人為使第三人得以繼續其工作，曾
    派人檢視被上訴人已領取款項（即1,424,837元）管線配置
    工程部分，測試被上訴人施作之暗管是否通暢。嗣發現有Ｂ
    3Ｆ消防箱水平配管箱體連結預埋管不通…等、Ｂ3Ｆ消防電
    配管線補不通、蜂嗚器及感知器配管管路及處理不通…等、
    ＢＣ區停車場方向緊急Ｅ燈施工不良…等、Ｂ1ＦＢ區消防
    排煙模組箱阻塞…等、Ｂ3消防電查管路尚未施作。上訴人
    即製表一份告知被上訴人改善，因被上訴人已拒不改善其工
    作，上訴人不得已乃請紅鷹國際、丙○○、丁○○、甲○○
    、億德水電等公司就該不通部分及施工不良阻塞等部分予以
    改善，並支出費用共計341,910元，上訴人自得解除契約，
    請求賠償因不履行而生之損害等情，請求被上訴人賠償341,
    910元及自93年4月8日起至清償日止按年息百分之五計算之
    利息。
    上訴人主張上開被上訴人施作不良所生損害之事實業據提出
    估價單、日祥科技施工不良導致重覆施工總表及附件（以上
    附本院卷第1宗75頁至163頁）為證，並經證人丙○○、丁○
    ○、甲○○結證，除其中紅鷹國際52,900元部分及億德水電
    13,200元部分單據，被上訴人否認各該私文書之真正，上訴
    人迄未證明該部分文書之真正，無法採憑，應予剔除該部分
    損害額，應認上訴人因被上訴人施工不良所生損害額為275,
    810元。
    另被上訴人未領工程款22,314元，被上訴人主張抵銷，與規
    定相符，扣抵後，被上訴人應給付上訴人金額為253,496元
    。又上訴人係於94年9月22日民事準備書狀請求被上訴人賠
    償施工不良所生損害341,910元，該書狀當日送達被上訴人
    （詳狀末簽收註記），則上訴人追加（擴張）請求被上訴人
    賠償253,496元及自94年9月23日起算法定遲延利息部分為有
    理由，逾此追加（擴張）部分為無理由，應予駁回。被上訴
    人敗訴部分未逾1,500,000元（0000000＋253496＝0000000
    ），被上訴人不得上訴，上訴人假執行之聲請核無必要，併
    予駁回。
十、兩造其餘攻擊防禦方法對於本院上開認定結果無影響，不予
    論列，並此敘明。
十一、據上論結，本件上訴及附帶上訴均無理由，追加（擴張）之
    訴一部有理由、一部無理由，依民事訴訟法第449條第1項、
    第78條、第79條，判決如主文。
中　　華　　民　　國　　96　　年　　3 　　月　　13　　日
                  民事第四庭    審判長法　官  黃斐君
                                      法　官  陳蘇宗
                                      法　官  張浴美
以上正本係照原本作成。
上訴人得上訴，被上訴人不得上訴。
如對本判決上訴，須於收受判決送達後20日內向本院提出上訴書
狀，其未表明上訴理由者，應於提出上訴後20日內向本院提出上
訴理由書 (須按他造人數附具繕本)。
上訴時應提出委任律師為訴訟代理人之委任狀。具有民事訴訟法
第466條之1第1項但書或第2項之情形為訴訟代理人者，另應附具
律師及格證書及釋明委任人與受任人有該條項所定關係之釋明文
書影本。
                                      書記官  林水濱
中　　華　　民　　國　　96　　年　　3 　　月　　14　　日
                                                      Ｍ
